---
title: "Proyecto Final"
date: "`r Sys.Date()`"
author: 
    - name: "Eriksson José Hernández López"
    - name: "Sergio Rolando Hernandez Perez"
output:
  html_notebook:
    toc: true
    toc_depth: 2
    theme: darkly
    number_sections: true
    fig_caption: true
---

## Estudiantes
>
- Eriksson José Hernández López - 2927 19159 1415
- Sergio Rolando Hernandez Perez - 3152 87349 0901


## Descripcion
En este proyecto, se llevará a cabo un análisis de información recopilada de varios restaurantes, 
centrándose en datos relacionados como, el tipo de restaurante, ubicación del restaurante, 
información de los clientes, información de la orden, fecha y hora en que se realiza la orden.

## Objetivo
Analizar datos de órdenes, clientes y tipos de comida en restaurantes para:

 * Detectar patrones de consumo.
 * Evaluar rentabilidad.
 * Proponer mejoras operativas.
 
# Conociendo los datos 

## Carga de paquetes necesarios
```{r}
# Load required libraries
library(tidyverse)  # Includes readr, dplyr, ggplot2, etc.
#library(dplyr)
#library(ggplot2)
```

## Lectura de los archivos

```{r}
# Lectura de archivos CSV y asignación a variables
cities <- read_csv("data/cities.csv")                                # Información de ciudades
meal_types <- read_csv("data/meal_types.csv")                        # Tipos de comida
meals <- read_csv("data/meals.csv")                                  # Información sobre comidas
members <- read_csv("data/members.csv")                              # Información de los clientes (miembros)
monthly_member_totals <- read_csv("data/monthly_member_totals.csv")  # Totales mensuales por miembro
order_details <- read_csv("data/order_details.csv")                  # Detalles de los pedidos
orders <- read_csv("data/orders.csv")                                # Pedidos realizados
restaurant_types <- read_csv("data/restaurant_types.csv")            # Tipos de restaurante
restaurants <- read_csv("data/restaurants.csv")                      # Información de restaurantes
serve_types <- read_csv("data/serve_types.csv")                      # Tipos de servicio (ej. para llevar, en mesa)
```
##  Impresión y análisis de estructura de datos
> En este paso observamos la estructura general de cada conjunto de datos con glimpse() y algunas estadísticas descriptivas con summary(). Esto nos ayuda a identificar rápidamente tipos de variables, nombres de columnas y ejemplos de datos.

```{r}
# cities: nombre e identificador de cada ciudad
glimpse(cities)
summary(cities)
# meal_types: categorías de los alimentos (ej. Vegan, Chicken)
glimpse(meal_types)
summary(meal_types)
# meals: comidas ofrecidas por restaurante
glimpse(meals)
summary(meals)
# members: afiliados registrados en el sistema
glimpse(members)
summary(members)
# monthly_member_totals: actividad mensual de cada miembro
glimpse(monthly_member_totals)
summary(monthly_member_totals)
# order_details: detalle de qué comida fue ordenada en qué pedido
glimpse(order_details)
summary(order_details)
# orders: pedidos realizados por los clientes
glimpse(orders)
summary(orders)
# restaurant_types: tipo de restaurante (e.g., Fast Food, Gourmet)
glimpse(restaurant_types)
summary(restaurant_types)
# restaurants: nombre, tipo y ubicación de cada restaurante
glimpse(restaurants)
summary(restaurants)
# serve_types: si es para llevar, en mesa, etc.
glimpse(serve_types)
summary(serve_types)
```

## Usar str() y head() para ver más detalles y ejemplos concretos

> str() nos permite ver la estructura interna de cada objeto (como tipos de datos y clases), mientras que head() muestra las primeras filas de cada tabla para tener una idea concreta del contenido.

```{r}
# cities
str(cities)
head(cities)
# meal_types
str(meal_types)
head(meal_types)
# meals
str(meals)
head(meals)
# members
str(members)
head(members)
# monthly_member_totals
str(monthly_member_totals)
head(monthly_member_totals)
# order_details
str(order_details)
head(order_details)
# orders
str(orders)
head(orders)
# restaurant_types
str(restaurant_types)
head(restaurant_types)
# restaurants
str(restaurants)
head(restaurants)
# serve_types
str(serve_types)
head(serve_types)
```

# Transformando los datos

## Convertir la columna sex en factor en members y renombrar niveles
> En esta sección trabajamos con el dataset de miembros (members) para transformar la columna sex en un factor con niveles más legibles: "Femenino" y "Masculino".

```{r}
# Convert 'sex' to factor and rename levels
members <- members %>%
  mutate(sex = factor(sex, levels = c("F", "M"), labels = c("Femenino", "Masculino")))

```

## Transformar hot_cold en factor en meals y aplicar orden ("cold" < "hot")
> Aquí usamos la columna hot_cold del dataset meals, que indica si la comida es caliente o fría, y la convertimos en un factor ordenado.

```{r}
# Convert 'hot_cold' to ordered factor with "cold" < "hot"
meals <- meals %>%
  mutate(hot_cold = factor(hot_cold, levels = c("cold", "hot"), ordered = TRUE))

# Validate order comparison
"cold" < "hot"  # This returns TRUE if the order was applied correctly

```

## Transformar columnas en monthly_member_totals y crear nueva columna

> En este paso, trabajamos con monthly_member_totals. Convertimos sex y month a factores con etiquetas descriptivas, y luego creamos una nueva columna que calcula la proporción de órdenes respecto al número de comidas.

```{r}
# Transform 'sex' and 'month' to labeled factors and create 'order_meal_ratio'
monthly_member_totals <- monthly_member_totals %>%
  mutate(
    sex = factor(sex, levels = c("F", "M"), labels = c("Femenino", "Masculino")),
    month = factor(month, levels = c("1", "2", "3", "4", "5"),
                          labels = c("Enero", "Febrero", "Marzo", "Abril", "Mayo")),
    order_meal_ratio = order_count / meals_count
  )
```

## Imprimir la variable modificada con la nueva columna
> Finalmente imprimimos el dataset transformado para verificar que los cambios se hayan aplicado correctamente.

```{r}
# Print transformed data with new column
glimpse(monthly_member_totals)
head(monthly_member_totals)
print(monthly_member_totals)
```

# Comportamiento de los datos

**Evaluando tendencias lineales**

## Graficar la proporción order_count / meals_count como línea

> Creamos una gráfica lineal usando ggplot para visualizar la columna order_meal_ratio a través de los meses.

```{r}
# Line plot: order_meal_ratio vs. month without color aesthetics
ggplot(monthly_member_totals, aes(x = month, y = order_meal_ratio, group = 1)) +
  geom_line() +
  geom_point() +
  labs(
    title = "Tendencia de la proporcion de ordenes sobre comidas por mes",
    x = "Mes",
    y = "Proporcion ordenes / comidas"
  )
```

## Usar color en la variable month para diferenciar en la gráfica

> Ahora aplicamos color a la variable month para que se diferencien los puntos y líneas en la visualización.

```{r}
# Line plot with month as color aesthetic
ggplot(monthly_member_totals, aes(x = month, y = order_meal_ratio, color = month, group = 1)) +
  geom_line() +
  geom_point() +
  labs(
    title = "Tendencia mensual de la proporcion de ordenes con color por mes",
    x = "Mes",
    y = "Proporcion ordenes / comidas"
  )
```

**Relación, selección y ordenamiento de datos**

## Identificar los archivos a unir

> Se trabajará con los siguientes archivos:

* cities.csv
* members.csv
* orders.csv
* restaurants.csv

## Usar inner_join() para construir las relaciones correspondientes

> Se combinan los datasets orders, members, cities (dos veces) y restaurants. Esto permite acceder tanto a la ciudad del cliente como a la del restaurante.

```{r}
# Join orders with members, cities, and restaurants (including restaurant city)
member_orders_joined <- orders %>%
  inner_join(members, by = c("member_id" = "id"), suffix = c(".order", ".member")) %>%
  inner_join(cities, by = c("city_id" = "id"), suffix = c(".member", ".city")) %>%
  inner_join(restaurants, by = c("restaurant_id" = "id"), suffix = c(".member", ".restaurant")) %>%
  inner_join(cities, by = c("city_id.restaurant" = "id"), suffix = c(".member", ".restaurant"))

```

##  Usar select() para mostrar los campos especificados

> Seleccionamos los campos solicitados: datos personales, ciudad del miembro, fecha, hora y datos del restaurante.

```{r}
# Select required fields from the joined data
member_orders_selected <- member_orders_joined %>%
  select(
    first_name,
    surname,
    sex,
    email,
    city_member = city.member,
    date,
    hour,
    total_order,
    restaurant_name,
    city_restaurant = city.restaurant
  )


```


## Ordenar ascendentemente por total_order
```{r}
# Sort the selected data by total_order in ascending order
member_orders_sorted <- member_orders_selected %>%
  arrange(total_order)

```

## Imprimir el resultado ordenado
```{r}
# Print the first few rows of the sorted and selected data
print(member_orders_sorted)
```


**Obteniendo el conteo por tipo de comida**


## Identificar los archivos que se usarán para la relación

> Se trabajará con los siguientes archivos:

* meals.csv
* serve_types.csv
* meal_types.csv
* restaurants.csv
* cities.csv
* restaurant_types.csv


## Usar inner_join() para construir las relaciones entre tablas

> Se crea una tabla unificada combinando la información de comidas, tipos de servicio, tipos de comida, restaurantes, tipo de restaurante y ciudad.

```{r}
# Join meals with serve_types, meal_types, restaurants, restaurant_types, and cities
meals_detailed_info <- meals %>%
  inner_join(serve_types, by = c("serve_type_id" = "id"), suffix = c(".meal", ".serve_type")) %>%
  inner_join(meal_types, by = c("meal_type_id" = "id"), suffix = c(".meal", ".meal_type")) %>%
  inner_join(restaurants, by = c("restaurant_id" = "id"), suffix = c(".meal", ".restaurant")) %>%
  inner_join(restaurant_types, by = c("restaurant_type_id" = "id"), suffix = c(".restaurant", ".restaurant_type")) %>%
  inner_join(cities, by = c("city_id" = "id"), suffix = c(".restaurant", ".city"))

```


## Seleccionar los campos especificados

> Extraemos únicamente las columnas relevantes para el análisis del tipo de comida y restaurante.

```{r}
# Select specified fields from the joined data
meals_selected_fields <- meals_detailed_info %>%
  select(
    restaurant_name,
    city,
    restaurant_type,
    income_persentage,
    serve_type,
    meal_type,
    meal_name,
    price
  )

```


## Usar count() para obtener el conteo por tipo de comida (meal_type)

```{r}
# Count the number of meals per meal_type
meal_type_count <- meals_selected_fields %>%
  count(meal_type)

```


##  Imprimir el conteo obtenido

```{r}
# Print the result of the count
print(meal_type_count)
```

**Comportamiento de ingresos por ciudad**


## Agrupar por ciudad y calcular la suma de income_persentage

> Utilizamos la tabla meals_selected_fields (creada en el inciso 3.10) para agrupar por ciudad y sumar el porcentaje de ingresos de los restaurantes.


```{r}
# Group by city and summarize total income percentage
income_by_city <- meals_selected_fields %>%
  group_by(city) %>%
  summarize(sum_income_percentage = sum(income_persentage))

```

##  Imprimir el resultado de la agrupación

```{r}
# Print the summarized income by city
print(income_by_city)

```


## Crear gráfico de barras con ggplot sin color por ciudad

> Visualizamos los ingresos totales por ciudad en una gráfica de barras simple.

```{r}
# Bar chart of total income percentage per city (without color)
ggplot(income_by_city, aes(x = city, y = sum_income_percentage)) +
  geom_bar(stat = "identity") +
  labs(
    title = "Grafica de ingresos por ciudad",
    x = "Ciudad",
    y = "Suma de ingresos (%)"
  )
```



## Agregar color a la variable city en la estética del gráfico

> Ahora aplicamos color a cada barra según la ciudad.

```{r}
# Bar chart with city-colored fill
ggplot(income_by_city, aes(x = city, y = sum_income_percentage, fill = city)) +
  geom_bar(stat = "identity") +
  labs(
    title = "Grafica de ingresos por ciudad (coloreada)",
    x = "Ciudad",
    y = "Suma de ingresos (%)",
    fill = "Ciudad"
  ) +
  scale_fill_discrete(name = "Ciudad")
```


**Conociendo la tendencia de consumo en un restaurante en particular**

## Filtrar los datos con condiciones específicas

> Filtramos la tabla meals_selected_fields para quedarnos únicamente con:


* meal_type igual a "Vegan" o "Chicken"
* restaurant_name igual a "Restaurant 2"
* price mayor a 30

```{r}
# Filter meals by specific conditions
restaurant2_filtered_meals <- meals_selected_fields %>%
  filter(
    meal_type %in% c("Vegan", "Chicken"),
    restaurant_name == "Restaurant 2",
    price > 30
  )

```

##  Guardar el resultado filtrado en una nueva variable

> El resultado ya fue guardado en restaurant2_filtered_meals, por lo que este inciso ya está cubierto.


## Crear gráfico de barras con serve_type en eje X y price en eje Y

> Mostramos los precios de los distintos tipos de servicio (ej. para llevar, en mesa) para las comidas filtradas.


```{r}
# Bar chart for price per serve_type
ggplot(restaurant2_filtered_meals, aes(x = serve_type, y = price)) +
  geom_bar(stat = "identity")
```


##  Agregar título, subtítulo y etiquetas usando labs()

> Aplicamos etiquetas descriptivas al gráfico generado, usando labs().

```{r}
# Add labels and style to the previous bar chart
ggplot(restaurant2_filtered_meals, aes(x = serve_type, y = price)) +
  geom_bar(stat = "identity") +
  labs(
    title = "Grafico de precios por tipo de servicio en Restaurant 2",
    subtitle = "Comidas veganas y de pollo con precio mayor a 30",
    x = "Tipo de Servicio",
    y = "Precio",
    caption = "Fuente: Datos obtenidos de Restaurant 2"
  ) +
  theme_minimal()
```

**Tendencias de comida por restaurante y ubicación (ciudad)**


## Identificar archivos para la relación de tendencias por ciudad y restaurante

> Los archivos a utilizar seran:

* cities.csv
* restaurants.csv
* restaurant_types.csv
* orders.csv
* meals.csv
* serve_types.csv
* meal_types.csv
* order_details.csv


##  Construir las relaciones entre los datasets con inner_join()

> Unimos los datos para obtener una tabla que combine información de órdenes, comidas, tipos de comida y servicio, y ubicación del restaurante.


```{r}
# Join orders with all relevant datasets to analyze trends
trends_combined_data <- orders %>%
  inner_join(order_details, by = c("id" = "order_id"), suffix = c(".order", ".details")) %>%
  inner_join(meals, by = c("meal_id" = "id"), suffix = c(".order", ".meal")) %>%
  inner_join(serve_types, by = c("serve_type_id" = "id")) %>%
  inner_join(meal_types, by = c("meal_type_id" = "id")) %>%
  inner_join(restaurants, by = c("restaurant_id.meal" = "id")) %>%
  inner_join(cities, by = c("city_id" = "id")) %>%
  inner_join(restaurant_types, by = c("restaurant_type_id" = "id"))
```


## Seleccionar los campos especificados para el análisis

> Nos quedamos con las columnas necesarias para visualizar tendencias por restaurante y ciudad.

```{r}
# Select specified fields from the joined data
trends_selected_fields <- trends_combined_data %>%
  select(
    restaurant_name,
    city,
    restaurant_type,
    income_persentage,
    serve_type,
    meal_type,
    meal_name,
    price,
    date,
    hour,
    total_order,
    order_detail_id = id.details
  )
```


## Agrupar por city, restaurant_name y meal_name

```{r}
# Group by city, restaurant, and meal name
trends_grouped <- trends_selected_fields %>%
  group_by(city, restaurant_name, meal_name)
```


## Sumarizar total_order y asignar etiqueta totals

```{r}
# Summarize total orders per group
trends_summarized <- trends_grouped %>%
  summarise(totals = sum(total_order), .groups = "drop")
```


## Guardar el resultado y mostrarlo

```{r}
# Print summarized trends by restaurant and city
print(trends_summarized)
```

## Crear gráfico de barras con restaurantes en eje X y totales en eje Y

```{r}
# Bar chart: total orders per restaurant
trends_barplot <- ggplot(data = trends_summarized, aes(x = restaurant_name, y = totals)) +
  geom_bar(stat = "identity") +
  labs(
    title = "Total de pedidos por restaurante y comida",
    x = "Nombre del restaurante",
    y = "Total de pedidos"
  ) +
  theme(axis.text.x = element_text(angle = 45, hjust = 1))

trends_barplot

```


## Aplicar faceting por ciudad para dividir el gráfico

```{r}
# Add faceting by city
trends_barplot_city <- trends_barplot +
  facet_wrap(~city, scales = "free_x") +
  labs(title = "Total de pedidos por restaurante y comida en cada ciudad")
trends_barplot_city

```

**Análisis estadístico propio**

## Realizar un análisis estadístico propio

> Vamos a analizar si hay alguna diferencia en la distribución del gasto mensual (total_expense) entre hombres y mujeres, usando el dataset monthly_member_totals.
Agruparemos por sex y visualizaremos la media y la mediana del gasto mensual. Luego usaremos un boxplot para observar la variabilidad.


```{r}
# Group by sex and summarize average and median total expense
expense_by_sex <- monthly_member_totals %>%
  group_by(sex) %>%
  summarise(
    promedio_gasto = mean(total_expense, na.rm = TRUE),
    mediana_gasto = median(total_expense, na.rm = TRUE),
    conteo = n()
  )

# Print summary table
print(expense_by_sex)

# Boxplot to visualize the distribution of total_expense by sex
ggplot(monthly_member_totals, aes(x = sex, y = total_expense, fill = sex)) +
  geom_boxplot() +
  labs(
    title = "Distribucion del gasto mensual por sexo",
    x = "Sexo",
    y = "Gasto mensual (total_expense)"
  ) +
  theme_minimal()

```
### Segundo Análisis estadístico propio (Amplio)

> Vamos a analizar el gasto total (total_order) por tipo de comida (meal_type) en cada ciudad. Este análisis integra:

  >> Un análisis que muestre cuánto dinero se ha gastado en cada tipo de comida, por ciudad, integrando todas las tablas relevantes.
Pero esta vez lo hacemos de una forma más estructurada y profesional, usando nombres de columnas con prefijos (como orders.date o meals.price), para que sea súper claro de qué tabla viene cada dato.

* Múltiples inner_join() y select() para crear una base consolidada y filtrar.
* group_by() y summarise() para agregar datos.
* arrange() para ordenarlos.
* Un gráfico con ggplot2 completo: título, subtítulo, leyenda, etiquetas, facet_wrap().
* Función renombra todas las columnas de un dataframe agregándoles un prefijo con el nombre de la tabla.


```{r}
# Función para prefijar columnas con el nombre de la tabla
prefix_columns <- function(df, table_name) {
  names(df) <- paste0(table_name, ".", names(df))
  return(df)
}

# Cargar y renombrar antes del join
orders_prefixed <- prefix_columns(orders, "orders")
order_details_prefixed <- prefix_columns(order_details, "order_details")
meals_prefixed <- prefix_columns(meals, "meals")
restaurants_prefixed <- prefix_columns(restaurants, "restaurants")
meal_types_prefixed <- prefix_columns(meal_types, "meal_types")
cities_prefixed <- prefix_columns(cities, "cities")

# Hacer los join usando las columnas renombradas
meal_expense_analysis <- orders_prefixed %>%
  inner_join(order_details_prefixed, by = c("orders.id" = "order_details.order_id")) %>%
  inner_join(meals_prefixed, by = c("order_details.meal_id" = "meals.id")) %>%
  inner_join(restaurants_prefixed, by = c("orders.restaurant_id" = "restaurants.id")) %>%
  inner_join(meal_types_prefixed, by = c("meals.meal_type_id" = "meal_types.id")) %>%
  inner_join(cities_prefixed, by = c("restaurants.city_id" = "cities.id"))

meal_expense_analysis_selected <- meal_expense_analysis %>%
  select(
    orders.id,
    orders.date,
    orders.total_order,
    meals.meal_name,
    meals.price,
    restaurants.restaurant_name,
    meal_types.meal_type,
    cities.city
  )

head(meal_expense_analysis_selected)

# Group by city and meal_type, then summarize total_order
expense_by_meal_and_city <- meal_expense_analysis_selected %>%
  group_by(cities.city, meal_types.meal_type) %>%
  summarise(total_gastado = sum(orders.total_order, na.rm = TRUE), .groups = "drop") %>%
  arrange(desc(total_gastado))

print(expense_by_meal_and_city)

# Bar chart with facets by city
ggplot(expense_by_meal_and_city, aes(x = meal_types.meal_type, y = total_gastado, fill = meal_types.meal_type)) +
  geom_bar(stat = "identity") +
  facet_wrap(~cities.city) +
  labs(
    title = "Total gastado por tipo de comida en cada ciudad",
    subtitle = "Análisis combinado de órdenes, comidas y ubicación",
    x = "Tipo de comida",
    y = "Total gastado (Q)",
    fill = "Tipo de comida",
    caption = "Fuente: Datos de órdenes y comidas (proyecto USAC)"
  ) +
  theme_minimal() +
  theme(axis.text.x = element_text(angle = 45, hjust = 1))

```


## Conclusión basada en los resultados

> En este paso debes escribir una breve conclusión en base al gráfico y la tabla anterior.
